【裁判字號】    97,交聲,61
【裁判日期】    970609
【裁判案由】    違反道路交通管理處罰條例聲明異議
【裁判全文】
臺灣苗栗地方法院刑事裁定              97年度交聲字第61號
原處分機關  交通部公路總局新竹區監理所苗栗監理站
異  議  人
即受處分人  甲○○○
上列異議人因違反道路交通管理處罰條例案件，對於交通部公路
總局新竹區監理所苗栗監理站97年3 月18日所為之竹監苗字第裁
54-F00000000、54-F00000000、54-F00000000、54-F00000000號
處分（原舉發案號：苗縣警交字第F00000000、F00000000、F000
00000、F00000000 號），聲明異議，本院裁定如下：
    主  文
關於交通部公路總局新竹區監理所竹監苗字第裁54-F00000000號
處分撤銷。
上開撤銷部分甲○○○不罰。
其餘異議均駁回。
    理  由
一、原處分機關略以：異議人即受處分人甲○○○駕駛車牌號碼
    3106-MY 號自用小客車，分別於(1)民國96年12月23日14時08
    分許，行經苗栗縣頭份鎮○○路恆誼化工前，在限速60公里
    路段，經數位式感應線圈測速器測得行車時速為72公里，超
    過速限12公里未滿20公里；(2)96年12月20日14時32分許，行
    經苗栗縣後龍鎮台13甲線12.1公里處，在限速60公里路段，
    經雷達測速器測得行車時速為75公里，超過速限15公里未滿
    20公里；(3)96年12月11日14時08分許，行經苗栗縣後龍鎮台
    13甲線12.1公里處，在限速60公里路段，經雷達測速器測得
    行車時速為75公里，超過速限15公里未滿20公里；(4)96 年
    12月4 日10時35分許，行經苗栗縣後龍鎮台13甲線12.1 公
    里處，在限速60公里路段，經雷達測速器測得行車時速為73
    公里，超過速限13公里未滿20公里。因異議人於應到案時間
    內到案表示不服舉發，而依道路交通管理處罰條例第40 條
    規定，分別對異議人裁處罰鍰新臺幣（下同）1,600 元處分
    ，並分別記違規點數1 點。
二、異議意旨略以：感應式測速器沒有國家檢驗標準，警政署為
    避免爭議，下令暫停取締，直至訂出檢驗標準後重新施用。
    據報載，已被開單的民眾，可向原取締單位提出申訴，並要
    求政府應把之前民眾繳交的罰款全部退還等語。
三、關於原處分機關竹監苗字第裁54-F00000000號處分：
（一）按法院受理有關交通事件，準用刑事訴訟法之規定，道路
      交通管理處罰條例第89條前段定有明文。次按犯罪事實應
      依證據認定之，無證據不得認定犯罪事實，刑事訴訟法第
      154條第2項定有明文。至認定犯罪事實所憑之證據，雖不
      以直接證據為限，間接證據亦包括在內，然而無論直接或
      間接證據，其為訴訟上之證明，須於通常一般之人均不致
      有所懷疑，而得確信其為真實之程度者，始得據為有罪之
      認定，倘其證明尚未達到此一程度，而有合理之懷疑存在
      時，事實審法院復已就其心證上理由予以闡述，敘明其如
      何無從為有罪之確信，因而為無罪之判決，尚不得任意指
      為違法，最高法院76 年臺上字第4986號判例意旨足以參
      照。申言之，上揭法規及判例意旨所揭示之無罪推定及證
      據裁判原則，於法院審理違反道路交通管理處罰條例之聲
      明異議案件時，應予準用。準此，法院審理交通違規聲明
      異議案件，僅於當事人主張及舉證範圍內進行調查證據，
      其經法定程序調查證據之結果，認已足以證明違規事實者
      ，始得為違規之認定；若原處分機關所為之證明，於通常
      一般人仍有合理之懷疑存在，尚未達於可確信其真實之程
      度者，在該合理懷疑尚未剔除前，自不能為有違規事實存
      在之認定。
（二）經查：
   1、為確保交易安全、維護大眾安全健康及環境保護，主管機
      關得就供交易、證明、公務檢測、環境保護、公共安全、
      醫療衛生有關之度量衡器，指定為法定度量器，度量衡法
      第5 條有所規定。從而，度量衡器檢定檢查辦法第3 條第
      1 項第7款 即規定公務檢測用雷達測速儀及公務檢測用雷
      射測速儀（光達式）為應經檢定之法定度量衡器，同辦法
      第18條亦規定檢定合格在使用中之度量衡器，應接受檢定
      機關（構）之定期或不定期檢查。本件感應線圈測速裝置
      ，雖未經列為法定度量器，然衡諸上開法令之意旨，與大
      眾有關之公務檢測儀器，理應經由國家專責機關檢定合格
      後加以使用，並定期檢測，方能昭得公信。由於苗栗縣警
      察局就本件超速違規所使用感應線圈測速裝置，並無法提
      出國家檢測測試合格之證明文件，無法證明該測速裝置出
      廠過後是否仍然準確，復參酌感應線圈測速裝置係埋設於
      道路下方，勢必經過多次輾壓，且可能因長期日曬雨淋或
      土石位移而產生測速失準情事，此與雷達測速裝置有定期
      檢修、檢驗機制顯有不同，則在未有定期檢測機制之前，
      該測速裝置是否準確，並非無疑。
   2、再者，內政部警政署於97年1 月17日上午舉行記者會說明
      ，目前警察機關取締之測速設備有3 種，其中雷達測速器
      、雷射測速器均有檢定規範，警察機關均據以辦理檢定，
      取得合格檢定證書，惟感應式線圈測速設備自65年起開始
      使用，已沿用30多年，因經濟部標準檢驗局尚無檢驗感應
      式線圈測速之設備，致無法檢定，惟採購及使用該項設備
      ，均要求必須有生產國製造廠或其他檢驗單位準確性認證
      之證明文件，以確保其準確性；囿於「感應式線圈測速器
      」無法檢驗，而警政署為避免爭議，業於97年1 月17日下
      午，通報各警察機關，自即時起，暫停感應式線圈測速設
      備使用於測速照相取締工作，須俟經濟部標準檢驗局建立
      檢定機制後，方可使用；另該設備使用於闖紅燈照相取締
      部分，仍可正常使用等情，亦有內政部警政署警政治安全
      球資訊網所發布之訊息1 份在卷足稽，可見行政機關自認
      感應式測速器存有上述瑕疵，否則何須全面停止利用感應
      線圈測速器舉發。
   3、原處分機關雖以苗栗縣警察局97年2 月15日所發苗警交字
      第0970006178號函說明：「五、頭份鎮○○路恆誼化工前
      路口為感應式線圈測速設備，所使用之測速儀器型號為TR
      AFFIPAX traffiphot III/SR 型微電腦闖紅燈及測速照相
      系統儀器，因目前經濟部商品標準檢驗局尚無是項儀器之
      相關檢驗規定，測速（闖紅燈）設備均採製造廠商「出廠
      檢驗報告」證明，爰由代理之兩合國際有限公司提供生產
      國德國「ROBOT 」的品管部門檢試認可，該處測速照相儀
      器已為具有生產能力國家依其國家標準認證合格，足可認
      定該測速照相儀器公信力毋庸置疑；六、另判讀採證照片
      資料欄，各榑資料顯示機器運作正常，渠僅以書面陳述未
      附具體事證（如行車記錄資料）可供比對」等語，以異議
      人未提出證據證明該部測速儀器有故障或具體誤差之情形
      為由，認違規屬實而維持原裁決。惟基於國家主權獨立性
      原則，經德國之國家標準認證合格之結果，於我國不生拘
      束力，且若一律要求異議人均需提出證據證明該部測速儀
      器有故障或具體誤差之情形，顯與立法者於道路管理處罰
      條例第89條規定準用刑事訴訟法「有疑惟利被告」之意旨
      有所違背，故該函亦未指出若違規人未提出證據者，即一
      律應認為超速事實明確，而認為即使無具體事證顯示各該
      感應式線圈測速設備所取得之數據有失真之情形，違規人
      仍可於裁決前向處罰機關提出陳述，有證據者（例如行車
      記錄資料）可一併檢附。原處分機關未查，遽認異議人未
      附具體事證而予以裁罰，應係誤解上開函示及道路交通管
      理處罰條例之立法意旨所致，附此敘明。
   4、綜上事證，本件測速儀器既有上述準確性之疑義，而舉發
      機關又未能舉證明其測速之正確性，其舉發受處分人之違
      規事實尚乏充足證據。依首揭判例意旨，原處分機關所為
      之證明，於通常一般人仍有合理之懷疑存在，尚未達於可
      確信其真實之程度，在該合理懷疑尚未剔除前，自不能為
      有違規事實存在之認定應對受處分人為有利之認定，是原
      處分機關遽對受處分人為前開裁決，即難認為允當，受處
      分人之異議為有理由，應由本院將原處分撤銷，改諭知異
      議人不罰，以資適法。
四、關於原處分機關竹監苗字第裁54-F00000000、54-F00000000
    、54-F00000000號處分：
（一）按汽車駕駛人，行車速度，超過規定之最高時速，或低於
      規定之最低時速，處新台幣1200元以上2400元以下罰鍰，
      道路交通管理處罰條例第40條第1 項定有明文；又汽車駕
      駛人有第40條第1 項之情形者，記違規點數1 點，同條例
      第63條第1 項第1 款亦定有明文。。
（二）警方舉發異議人本件違規事實（即前揭(2)、(3)、(4)部分）
      ，採證所用之測速器，經本件舉發單位苗栗縣警察局函覆
      說明：「二、旨揭舉發案，經檢視單號F00000000 、F000
      00000 、F0 0000000號採證照片顯示，「075km/h 」、「
      075 km/h」、「073km/h 」表示違規車輛行速分別為75、
      75、73公里、「往上箭頭」表示雷達波發射擷取影像方向
      為去車（即拍攝車輛後方）、餘所顯示數字為違規年月日
      及時分秒」；三、查後龍鎮台13甲線12 .1 公里處為雷達
      波測速照相設備，本局每年均依規定送經濟部標準檢驗局
      檢定合格（如附件）」等語，有該局97年2 月15日苗警交
      字第0970006178號函及所附經濟部標準檢驗局於96年9 月
      26日出具之雷達測速儀檢定合格證書各1 份（有效期限至
      97年9 月30日）在卷為證。
（三）本院審核後認上開檢定證書之真實性並無疑問，異議人對
      此部分亦不爭執，堪信本件對異議人違規行為測照採證之
      雷達測速儀器業經依法令規定檢驗合格，再參以本件設置
      雷達測速儀器前設有「前有測速照相」之警告標誌，亦有
      苗栗縣警察局97年4 月28日苗警交字第0970016719號函附
      照片2 張在卷足憑，足以提醒駕駛人於該路段應注意不得
      超速，是異議人駕車於上開路段超速行駛之事實(2)、(3)、
      (4)部分，堪以認定，原處分機關援引道路交通管理處罰條
      例第40條、第63條第1 項第1 款（原裁決書漏載第1 項第
      1 款），分別裁處異議人罰鍰1,600 元處分，並分別記違
      規點數1 點，核無違誤，量罰亦稱妥適，異議人之異議均
      為無理由，應均予駁回。
五、據上論斷，應依道路交通管理處罰條例第87條第2項、道路
    交通案件處理辦法第19條、第20條前段，裁定如主文。
中    華    民    國    97    年    6     月    9     日
                  交通法庭  法  官  林 卉 聆
以上正本證明與原本無異。
如不服本裁定應於送達後5 日內向本院提出抗告狀。
                            書記官  楊 慧 萍
中    華    民    國    97    年    6     月    9     日


司法院資訊處製作；財團法人民間司法改革基金會備份。
